臺灣高雄地方法院民事判決　　　　　　　　　　　　九十一年度訴字第一一七七號
　　原　　　告　甲○○
　　訴訟代理人　癸○○
　　被　　　告　庚○
　　訴訟代理人　子○○
　　被　　　告　己○○
　　被　　　告　辛○○
　　被　　　告　壬○○
　　被　　　告　丁○○
　　被　　　告　戊○○
　　被　　　告　丑○○○
　　被　　　告　丙○○
　　訴訟代理人　乙○○
右當事人間分割共有物事件，本院判決如左：
    主    文
被告辛○○、丑○○○、壬○○、戊○○、己○○、丙○○、乙○○、丁○○應就其
被繼承人李啟太所遺坐落高雄縣梓官鄉○○段一三五地號面積０．三六四七公頃土地
應有部分四分之一辦理繼承登記。
兩造共有之前項土地依下列方法分割：如附圖甲案所示編號Ａ１部分面積０．一八二
三公頃土地分歸被告庚○所有；編號Ｂ１部分面積０．０九一二公頃分歸原告甲○○
所有；編號Ｃ１部分面積０．０九一二公頃土地分歸被告辛○○、丑○○○、壬○○
、戊○○、己○○、丙○○、乙○○、丁○○公同共有。
訴訟費用由被告庚○負擔三分之二，餘由被告辛○○、丑○○○、壬○○、戊○○、
己○○、丙○○、乙○○、丁○○連帶負擔。
原告其餘之訴駁回。
    事    實
甲、原告方面：
  一、聲明：求為判決(一)如主文第一項所示。(二)兩造共有之前項土地請准予分割。
  二、陳述：坐落高雄縣梓官鄉○○段一三五地號，地目旱面積０‧三六四七公頃，
      係兩造所共有，上開土地依使用目的並無不能分割之情形，兩造間亦未訂有不
      分割之契約，惟就分割方法則未能獲致協議，因協議分割不成，爰請准予分割
      。因為緊鄰系爭土地東側即同段第一三六號土地為原告所有，為合併土地使用
      之便利，希望分得系爭土地東側部分，同意分得土地靠南馬路部分面寬較窄，
      以保持被告辛○○、丑○○○、壬○○、戊○○、己○○、丙○○、乙○○、
      丁○○等人現有房屋之完整，只拆東側工具間。原告父親李啟北與被告丑○○○、壬○○、戊○○、己○○、丙○○、乙○○、丁○○等人父親李啟太為兄
      弟，早於民國四十五年即已約定縱向分管，非如被告李廖翹等所云南北分管。
三、證據：提出土地登記謄本二份、戶籍謄本十七份、相片十幀、決書一份為證，並
    聲請勘驗現場。
乙、被告方面：未提出任何證據供本院審酌。
  一、被告庚○部分：
    （一）聲明：求為駁回原告之訴。
    （二）陳述：希望分得系爭土地靠西即緊鄰同段第一三四號土地部分，不同意與
          被告辛○○、丑○○○、壬○○、戊○○、己○○、丙○○、乙○○、李
          純美等人共同留路。同意採附圖甲案作為本件分割方案。
    （三）證據：
  二、被告辛○○、丑○○○、壬○○、戊○○、己○○、丙○○、乙○○、丁○○
      部分：
    （一）聲明：求為駁回原告之訴。
    （二）陳述：系爭土地原縱向分為東西各二分之一，面積各二分之一，東側二分
          之一再橫向分為南北各四分之一，由庚○分管西側二分之一部分，原告分
          管東北阿四分之一部分，被告辛○○、丑○○○、壬○○、戊○○、李順
          發、丙○○、乙○○、丁○○等人共同分管東南側四分之一部分，為保持
          辛○○等八被告在系爭土地東南側所興建現有之房舍，希望照原分管約定
          情形分割，並於被告等八人房屋西側留一寬一‧三公尺之共有道路，以供
          原告分得東北側土地之進出。希望採附圖乙案為本件分割方案。
（三）證據：未提出任何證據供本院審酌。
丙、本院依聲請勘驗現場，並拍攝現場相片三幀，另囑託高雄縣岡山地政事務所派員
    實施測量。
     理    由
一、本件原告主張系爭坐落高雄縣梓官鄉○○段一三五地號，地目旱面積０‧三六四
    七公頃，係兩造所共有，上開土地並無依使用目的有不能分割之情形，兩造間亦
    未訂有不分割之契約，惟就分割方法則未能獲致協議之事實業據提出土地謄本一
    份、戶籍謄本十四份為證，並為被告等所不爭。且經本院核對，系爭土地係登記
    訴人李啟太、被告庚○、原告甲○○三人所共有，應有部分依序為四分之一、二
    分之一、四分之一，而訴外人李啟太已於九十年七月二十日死亡，其應繼財產應
    由第一順位繼承人即直系血親卑親屬與配偶共同繼承，而被告李廖翹即為其生前
    配偶，被告丑○○○、壬○○、戊○○、己○○、丙○○、乙○○、丁○○等七
    人為其子女，前揭八被告應共同所有訴外人李啟太就系爭土地原有之所有權應有
    部分四分之一無訛，自堪信為真實。
二、各共有人，得隨時請求分割共有物。但因物之使用目的不能分割或契約訂有不分
    割之期限者，不在此限。前項契約所定不分割之期限，不得逾五年。逾五年者，
    縮短為五年；共有物之分割，依共有人協議之方法行之。分割之方法，不能協議
    決定者，法院得因任何共有人之聲請，命為左列之分配：（一）以原物分配於各
    共有人。（二）變賣共有物，以價金分配於各共有人，民法第八百二十三條、第
    八百二十四條定有明文。系爭土地就使用目的既無不可分割之情形，無不分割之
    協議，各共有人復無法就分割之方法獲致協議，原告自得起訴請求法院予以分割
    。又每宗耕地分割後每人所有面積未達○‧二五公頃者，不得分割。但有下列情
    形之一者，不在此限︰（一）因購置毗鄰耕地而與其耕地合併者，得為分割合併
    ；同一所有權人之二宗以上毗鄰耕地，土地宗數未增加者，得為分割合併。（二
    ）部分依法變更為非耕地使用者，其依法變更部分及共有分管之未變更部分，得
    為分割。（三）本條例中華民國八十九年一月四日修正施行後所繼承之耕地，得
    分割為單獨所有。（四）本條例中華民國八十九年一月四日修正施行前之共有耕
    地，得分割為單獨所有。（五）耕地三七五租約，租佃雙方協議以分割方式終止
    租約者，得分割為租佃雙方單獨所有。（六）非農地重劃地區，變更為農水路使
    用者。（七）其他因執行土地政策、農業政策或配合國家重大建設之需要，經中
    央主管機關專案核准者，得為分割。農業發展條例第十六條亦定有明文。系爭土
    地於三十六年五月十六日總登記時即登記為共有，有土地登記謄本在卷可稽，依
    前述農業發展條例之規定，自不受分割後每一所有人面積至少應有０‧二五公頃
    之限制，系爭土地可予分割益為明確。從而原告訴請以判決分割系爭土地，於法
    即無不合，自應准許。
三、按分割共有物既對於物之權利有所變動，即屬處分行為之一種，凡因繼承於登記
    前已取得不動產物權者，其取得雖受法律之保護，不以其未經繼承登記而否認其
    權利，但繼承人如欲分割其因繼承而取得公同共有之遺產，因屬於處分行為，依
    民法第七百五十九條規定，自非先經繼承登記，不得為之。共有之不動產之共有
    人中一人死亡，他共有人請求分割共有物時，為求訴訟之經濟起見，可許原告就
    請求繼承登記及分割共有物之訴合併提起，即以一訴請求該死亡之共有人之繼承
    人辦理繼承登記並請求該繼承人於辦理繼承登記後，與原告及其餘共有人分割共
    有之不動產，以上有最高法院六十八年度第十三次民事庭庭推總會議決議（二）
    、七十年度民事庭第二次決定（二），可資參照。本件辛○○、丑○○○、壬○○、戊○○、己○○、丙○○、乙○○、丁○○等八名被告為訴外人李啟太之繼
    承人，就系爭繼承土地應有部分四分之一所有權尚未辦理繼承登記，從而原告為
    分割土地之必要，一併訴請辦理系爭土地之繼承登記，核屬正當，亦應准許。
四、系爭土地呈南北向狹長形狀，僅南面面臨道路，依現狀以南北縱向切割，西側約
    二分之一土地係栽種稻米，東側二分之一土地再東西橫向切割後，北方約四分之
    一種植稻米，南方約四分之一如附圖甲案Ｄ西側虛線部分所示為被告辛○○、丑
    ○○○、壬○○、戊○○、己○○、丙○○、乙○○、丁○○等人祖先興建之二
    層樓未辦理保存登記尚可居住房屋，如附圖甲案Ｄ所示部分為老舊磚造鐵皮平房
    工具間，前揭房舍北側為被告辛○○等之溫室、玫瑰園，有卷內相片十三幀可稽
    ，並經本院親臨勘驗，製有勘驗筆錄一份在卷可考。系爭土地記僅有南面臨路，
    分割方式自以使各分割後土地均能鄰南邊道路，以利各共有人分得後之進出、使
    用土地為宜。而系爭土地如依南北向平行分割為兩半，分割後之靠西二分之一土
    地，分歸被告庚○所有，為兩造所共同同意，為尊重共有人意願，西側二分之一
    土地（如附圖甲案之Ａ一所示）自以分歸被告庚○所有為宜。茲尚有爭執者僅靠
    東二分之一土地如何分配予原告及被告辛○○、丑○○○、壬○○、戊○○、己○○、丙○○、乙○○、丁○○等八人公同共有。被告辛○○等人雖建議：其等
    被繼承人李啟太原本分管系爭土地之東南側四分之一土地，由其等分管多年，且
    其等已在緊臨南面道路土地東側興建房舍，房舍後有其等種植之玫瑰園，且願留
    設一‧三公尺寬共有道路供原告甲○○通行，希望依原分管情形及東南側四分之
    一分歸其等公同共有，東北側四分之一分歸原告所有等語。惟留設共有道路為被
    告庚○所堅決反對，且留設共有道路若再予分割出另一地號則有違農地禁止細分
    。本院審酌分割之公平性，認分割方式仍以使各共有人分得土地均能臨南面道路
    ，各共有人均可直接對外聯絡為適當。雖被告辛○○等祖先所建系爭房舍坐落位
    置，主要在土地南方臨路東側二分之一部分，然渠等所建物較有留存必要之二樓
    未辦理保存登記房屋，主要是坐落在房舍西側，且已超出臨路部分東側二分之一
    中點，跨越至系爭土地南面最靠東四分之一部分，然原告既表示：前面（指臨南
    面道路部分）我願意比較小的面，後面分多一點，以保持己○○他們現有的房屋
    ，只拆他們的工具間等語。本院考量被告祖先所建如附圖甲案Ｄ所示磚造鐵皮屋
    工作間已老舊，價值有限，若刻意保留該工具間而使原告分得土地無法與道路相
    通，當事人間之利益顯失均衡，有違比例原則。從而，依各共有人系爭土地應有
    部分換算面積，考量如上土地現狀、共有人意見、系爭土地東側緊鄰之同段第一
    三六號土地為原告甲○○所有等情，本院認分割方式以附圖甲案為適當，即如Ａ
    １所示西側二分之一土地面積一八二三平方公尺，分歸被告庚○所有外，如Ｂ１
    所示位居中間，南方較寬、北方較窄四分之一土地面積九一二平方公尺，分歸原
    告甲○○所有，如Ｃ１所示東側南方較窄、北側較寬四分之一土地面積九一二平
    方公尺，分歸被告辛○○、丑○○○、壬○○、戊○○、己○○、丙○○、乙○○、丁○○等八人公同共有最為適當，爰判決如主文第二項所示。
五、據上論結，原告之訴為有理由，依民事訴訟法第七十八條、第八十五條第一項、
    第八十五條第二項，判決如主文。
中　　　華　　　民　　　國　　九十一　　年　　　十一　　月　　　八　　　日
                              臺灣高雄地方法院民事第一庭
~B法　　　官　陳樹村
右為正本係照原本作成。
如不服本判決，應於送達後廿日內，向本院提出上訴狀並表明上訴理由，如於本判決
宣示後送達前提起上訴者，應於判決送達後十日內補提上訴理由書（須附繕本）。
中　　　華　　　民　　　國　　九十一　　年　　　十一　　月　　　八      日
~B法院書記官　王壹理
